【裁判字號】    95,訴,188
【裁判日期】    950616
【裁判案由】    殺人未遂
【裁判全文】
臺灣屏東地方法院刑事判決               95年度訴字第188號
公  訴  人  臺灣屏東地方法院檢察署檢察官
被      告  丁○○  33歲民.
                      （
指定辯護人  本院公設辯護人  丙○○
上列被告因殺人未遂案件，經檢察官提起公訴（95年度偵字第65
5） ，本院判決如下：
    主  文
丁○○傷害人之身體，處有期徒刑壹年。
    事  實
一、丁○○係受僱於我國籍漁船吉志益2 號（CT3 —4808）之中
    國大陸籍漁工，於民國95年1 月22日11時許，該漁船在北緯
    19度6 分、東經122 度11分海域（距離台灣約240 海浬）作
    業，丁○○在甲板整理魚鉤時，因風浪過大，魚鉤不慎勾到
    同為大陸漁工戊○○之右腳，引起戊○○之不滿並加以怒罵
    ，丁○○乃向戊○○道歉，然因戊○○不予理會仍繼續怒罵
    ，丁○○遂反譏戊○○像女人般嘮叨，此舉令戊○○更加不
    滿而出手毆打丁○○，並隨手拿起旁邊之敲魚木槌毆打丁○○之頭部，致丁○○受有頭部外傷、左頂部挫傷、挫擦傷等
    傷害（戊○○此部分犯行，業據檢察官為不起訴處分確定）
    ，嗣為同船菲律賓籍漁工將其2 人拉開，船長吳懋舜在駕駛
    室聞聲出來制止後，旋又返回駕駛室繼續駕駛漁船，然因戊○○仍持續怒罵並揚言要再毆打丁○○，丁○○見狀乃極為
    氣憤，竟基於傷害之犯意，持置於船上供殺鯊魚使用之魚刀
    1 支，衝向戊○○並刺中戊○○左腹部1 刀，戊○○突受攻
    擊，乃迅速閃避並出手反抗，並欲奪取丁○○手中之魚刀，
    二人因而發生扭打，於扭打過程中，丁○○又持刀劃傷戊○○左大腿及頭部左側各1 處，致戊○○左下腹近腸骨前端處
    有一長6 公分、寬2.5 公分、深3 公分之穿刺傷、左大腿上
    外側部近股骨頭有一長9 公分、寬0.8 公分、深0.5 公分之
    裂傷、左側頭頂顳枕部有一長7 公分、寬0.3 公分、深0.5
    公分之裂傷，並造成戊○○腹部內出血等傷害。嗣幸為同船
    之菲律賓藉漁工勸阻並將該漁刀奪下，始阻止其2 人之扭打
    行為，是時，丁○○亦自覺行為錯誤，乃要求船長吳懋舜將
    其綁綑，並靜待行政院海洋巡防署人員前來處理，並經行政
    院海洋巡防署人員扣得上開漁刀、木槌各1 支，而知上情。
二、案經行政院海岸巡防署海洋巡防總局直屬船隊報請臺灣屏東
    地方法院檢察署檢察官偵查起訴。
    理  由
壹、程序方面：
一、證人戊○○之警詢筆錄，具證據能力：
    按被告以外之人於審判中滯留國外或所在不明而無法傳喚或
    傳喚不到者，其於檢察事務官、司法警察官或司法警察調查
    中所為之陳述，經證明具有可信之特別情況，且為證明犯罪
    事實之存否所必要者，得為證據，刑事訴訟法第159條之3第
    3 款定有明文。本件證人戊○○於警詢時所為之陳述，性質
    雖屬傳聞證據，然證人戊○○係中國大陸籍漁工，其業已出
    境返回大陸地區之情，已據能聖榮仲介公司負責人甲○○於
    95年4 月3 日本院行調解程序時陳述明確（見本院卷第43頁
    ），是證人戊○○於本院審判中即無法傳喚到庭，經審核其
    於警詢後，於檢察官訊問時，並未抗辯遭受司法警察以強暴
    、脅迫、詐欺、利誘等不正當方法取供，且仍為同一之陳述
    等外部情狀，認其於警詢中所為之陳述，乃具有可信之特別
    情況，且為證明犯罪事實之存否所必要，有證據能力。
二、證人乙○○、吳懋舜之警詢筆錄，均具證據能力：
    按被告以外之人（包括證人、鑑定人、告訴人、被害人及共
    同被告等）於審判外之陳述雖不符前4 條之規定，而經當事
    人於審判程序同意作為證據，法院審酌該言詞陳述或書面陳
    述作成時之情況，認為適當者，亦得為證據，刑事訴訟法第
    159 條之5 定有明文。立法意旨在於傳聞證據未經當事人之
    反對詰問予以核實，原則上先予排除。惟若當事人已放棄反
    對詰問權，於審判程序中表明同意該等傳聞證據可作為證據
    基於尊重當事人對傳聞證據之處分權，及證據資料愈豐富，
    愈有助於真實發見之理念，且強化言詞辯論主義，使訴訟程
    序得以順暢進行，上開傳聞證據亦具有證據能力。本件證人
    乙○○、吳懋舜固均曾於警詢中為陳述，其性質雖屬傳聞證
    據，且查無符合刑事訴訟法第159 條之1 至之4 條之情形，
    惟檢察官、被告及辯護人於本院準備程序及審理程序中，均
    明示同意具證據能力，本院審酌上開筆錄作成時，較無人情
    施壓或干擾，亦無不當取供之情形，認為以之作為本案之證
    據亦屬適當，是認證人乙○○、吳懋舜之於警詢中之證詞，
    均具有證據能力。
三、證人戊○○於偵查中未經具結之證述，不具證據能力；至證
    人乙○○、吳懋舜偵查中經具結之證述，均具證據能力：
    按被告以外之人於偵查中向檢察官所為陳述，除顯有不可信
    之情況者外，得為證據，刑事訴訟法第159條之1第2 項定有
    明文。偵查中對被告以外之人（包括證人、鑑定人、告訴人
    、被害人及共同被告等）所為之偵查筆錄，或被告以外之人
    向檢察官所提之書面陳述，性質上均屬傳聞證據。惟現階段
    刑事訴訟法規定檢察官代表國家偵查犯罪、實施公訴，依法
    其有訊問被告、證人及鑑定人之權，證人、鑑定人且須具結
    ，而實務運作時，檢察官偵查中向被告以外之人所取得之陳
    述，原則上均能遵守法律規定，不致違法取供，其可信度極
    高，職是，被告以外之人前於偵查中已具結而為證述，除反
    對該項供述得具有證據能力之一方，已釋明「顯有不可信之
    情況」之理由外，不宜以該證人未能於審判中接受他造之反
    對詰問為由，即遽指該證人於偵查中之陳述不具證據能力。
    惟此係指已命具結而為證言者而言，如未依法具結者，依據
    絕對證據排除法則，當然無證據能力，而不得作為證據，自
    不得因當事人於審判程序之同意，逕認該未經具結之證言亦
    得作為證據，亦即刑事訴訟法第159 條之5 之規定時，應受
    同法第158 條之3 之限制（最高法院94年度台上字第3277號
    判決意旨參考）。查本件證人即被害人戊○○固曾於檢察官
    偵查中為證言，惟檢察官未令具結，客觀上未足以擔保其證
    言之真實性，該證言之本質屬傳聞證據，依上說明，其於偵
    查中之證言無證據能力，而不得作為認定之依據。至證人乙○○、吳懋舜於檢察官偵查中經具結後所為之陳述，渠等未
    曾提及檢察官在偵查時有不法取供之情形，被告、辯護人亦
    未曾釋明上開供述有何顯不可信之情況，依上說明，渠等於
    偵查中之證言自均具有證據能力。
四、卷附阮綜合醫院診斷證明書、阮綜合醫院95年2 月16日函附
    之急診病歷、急診護理紀錄單、急診創傷病歷、手術記錄用
    紙及阮綜合醫院95年4月4日阮醫教字第0950000159號函，均
    具證據能力：查上開阮綜合醫院診斷證明書、阮綜合醫院95
    年4月4日阮醫教字第0950000159號函各1 紙，雖均係被告以
    外之人於審判外所為之書面陳述，屬於傳聞證據，然該等書
    面內容，業經法院審理時予以提示並告以要旨，且各經檢察
    官、辯護人及被告等人表示意見，當事人或辯護人已知上述
    筆錄乃傳聞證據，且均未於言詞辯論終結前對該等書面資料
    內容異議，而經本院審酌該書面陳述作成之情況，亦未見有
    何不適當之情形，是依上開刑事訴訟法第159條之5第1 項之
    規定，自均具有證據能力。至阮綜合醫院95年2 月16日函附
    之急診病歷、急診護理紀錄單、急診創傷病歷、手術記錄用
    紙各1 份，雖亦係被告以外之人於審判外所為之書面陳述，
    而屬傳聞證據，然該等文書之製作，係醫護人員於例行性之
    醫療過程中所須製作之紀錄文書，且無不可信之情況，故依
    刑事訴訟法第159條之4第2 款「除顯有不可信之情況外，從
    事業務之人於業務上或通常業務過程所須製作之紀錄文書、
    證明文書」之規定，自得為證據。
貳、實體方面：
一、上開被告丁○○如何與證人即被害人戊○○發生衝突，並於
    遭證人戊○○持木槌毆打後，因再度發生口角衝突，其進而
    持刀刺傷證人戊○○左腹部，且於證人戊○○出手反擊及奪
    刀之過程中，再度持刀劃傷證人戊○○左大腿及頭部左側之
    事實，迭據被告於警詢、偵查中及本院審理時均坦承不諱（
    見警卷第2 頁、第3 頁、偵卷第8 頁、第9 頁、本院卷第7
    頁），核與證人即被害戊○○於警詢時證述：被告拿1 把刀
    向我衝過來，左腹部、左大腿、頭後部各1 刀等語（見警卷
    第6 頁）、證人即目擊證人乙○○於警詢及偵查中證稱：被
    告收漁具時不慎把魚鉤勾到證人戊○○的右腳，證人戊○○
    不停怒罵被告，被告為此道歉，被告受不了證人戊○○怒罵
    ，反諷證人戊○○像女人般囉唆，證人戊○○發怒撲倒被告
    ，並發生扭打，證人戊○○連出數拳，並持身旁木棍朝被告
    頭部捶打2 下，船長出面制止，證人戊○○繼續放話要再打
    被告，被告當時很生氣，便從駕駛台前欄杆處拿起1 把殺魚
    刀衝向證人戊○○，我看到被告刺了3 刀，刀子後來被菲律
    賓藉漁工搶下來等語（見警卷第12頁、偵卷第52頁、第53頁
    ）、證人即船長吳懋舜於警詢及偵查中證稱：我出來時被告
    刀子已經被菲律賓籍漁工搶走，證人戊○○跑到我旁邊來，
    我就叫菲律賓籍漁工把證人戊○○抬到後面，當時證人戊○○的頭在流血，肚子還沒有看到流血，我有叫菲律賓籍漁工
    給證人戊○○做簡單治療，被告叫我用繩子把他綁起來等語
    （見警卷第9 頁、偵卷第52頁）大致相符，此外，復有木槌
    及魚刀各1 支扣案及屏東縣政府95年3 月21日屏府農漁字第
    0950051569號函所附吉志益2 號船籍資料1 份、漁船進出港
    申請書1 份、機漁船（含船員）進出港檢查表1 份、阮綜合
    醫院診斷證明書1 紙、阮綜合醫院95年2 月16日函附之急診
    病歷、急診護理紀錄單、急診創傷病歷、手術記錄用紙各1
    份暨阮綜合醫院95年4 月4 日阮醫教字第0950000159號函1
    紙在卷可證，足見被告上開自白與事實相符，堪以採信。從
    而，本件事證明確，被告傷害犯行已堪認定。
二、核被告所為，係犯刑法第277條第1項之傷害罪。公訴意旨認
    被告係犯刑法第271條第2項、第1 項之殺人未遂罪嫌。惟按
    刑法上殺人與傷害罪之區別，應以加害人有無殺意為斷，以
    戕害他人生命之故意，著手於刺殺之實行而未發生死亡之結
    果，為殺人未遂；倘無使人喪失生命之故意，僅在使其身體
    、健康受到傷害，則為傷害罪，二罪皆發生傷害之結果，祗
    其主觀犯意及身體傷害程度不同而已；又殺人與傷害致死之
    區別，即在下手加害時有無死亡之預見為斷。至受傷處所是
    否致命部位，及傷痕之多寡，輕重如何，僅足供認定有無殺
    意之參考，原不能為區別殺人與傷害致人死之絕對標準；再
    殺人罪之成立，須於實施殺害時，即具有使其喪失生命之故
    意，倘缺乏此種故意，僅在使其成為重傷，而結果致重傷者
    ，衹與使人受重傷之規定相當，要難遽以殺人未遂論處，最
    高法院19年上字第718 號判例、48年台上字第33號判例可資
    參照。查證人戊○○遭被告持魚刀攻擊後，固受有左下腹近
    腸骨前端處有一長6 公分、寬2.5 公分、深3 公分之穿刺傷
    、左大腿上外側部近股骨頭有一長9 公分、寬0.8 公分、深
    0.5 公分之裂傷、左側頭頂顳枕部有一長7 公分、寬0.3 公
    分、深0.5 公分之裂傷等傷害，惟觀之上開傷情，除左下腹
    部該處傷勢係較為深之刺傷外，其餘2 處傷勢均僅為表淺層
    之劃傷；而本院函詢阮綜合醫院有關證人戊○○傷勢成因，
    經該醫院回覆略以：腹部應為刺傷、大腿、頭皮應屬砍劃傷
    等語，亦有該院95年4 月4 日阮醫教字第0950000159 號 函
    1 紙在卷可考，是以，證人鄭嘉和、乙○○於警詢時供稱：
    被告持漁刀共刺證人戊○○3 刀之陳述，即與事實不符，尚
    不足採信。又被告持以攻擊證人戊○○所使用之魚刀，全長
    33.2公分、刀刃長21.5公分、刀面有點生銹等情，業據檢察
    官勘驗屬實，製有勘驗筆錄1 份並攝有照片2 幀在卷可憑，
    依此，足認被告所持以攻擊證人戊○○所用之魚刀至長非短
    ，然對照證人戊○○所受之傷勢，其受傷最重之左下腹部亦
    僅受深度約3 公分之傷情，故被告第1 刀雖係以刺的方式為
    之，惟被告下手之力道尚非猛烈應堪認定，要否，依被告當
    時憤怒之情緒及該魚刀之長度，倘被告有致證人戊○○於死
    之故意，證人戊○○左下腹部之傷勢理應更為深長，豈會僅
    受有最深深度僅3 公分之傷勢，況參以證人戊○○其餘2 處
    傷勢均係深度0.5 公分之表淺劃傷，俱見被告並無殺害證人
    戊○○之故意。另斟之被告與證人戊○○均為大陸籍漁工，
    平日於船上互動關係良好之情，業據證人吳懋舜於警詢時證
    述甚明（見警卷第10頁），是以，被告與證人戊○○前既無
    宿怨糾葛，而本次又係因被告整理魚鉤不慎勾到證人戊○○
    致生事端，衡之常情，被告當無因此而起殺意之理。綜上，
    本件尚難認被告有何殺害證人戊○○之故意，被告確係基於
    傷害之故意，持刀傷害證人戊○○甚明，公訴意旨容有誤會
    ，惟起訴事實相同，爰依法變更起訴法條，併予敘明。爰審
    酌被告未曾受基本教育，智識程度不高、經濟狀況貧寒，生
    活狀況不佳、僅因與人發生衝突即持魚刀行兇，所生之危害
    非輕，惟幸未造成證人戊○○嚴重之傷情，且犯後供認犯行
    ，深具悔意，態度尚佳等一切情狀，量處如主文所示之刑。
    至扣案之漁刀1 支，雖係供被告犯本件傷害罪所用之物，惟
    並非被告所有之情，已據被告供明在卷；扣案之木槌1 支，
    係證人戊○○持以傷害被告所用之物，並非被告持以犯罪或
    預備供犯罪所用之物，爰均不另為沒收之諭知。
據上論斷，應依刑事訴訟法第299 條第1 項前段、第300 條，刑
法第277 條第1 項，罰金罰鍰提高標準條例第1 條前段，判決如
主文。
本案經檢察官鍾仁松到庭執行職務。
中    華    民    國    95    年    6     月    16    日
                  刑事第二庭  法  官  羅森德
                              法  官  陳松檀
                              法  官  蘇碧珠
以上正本證明與原本無異。
如不服本判決應於收受本判決送達後10日內向本院提出上訴書狀
，其未敘述上訴理由者，並得於提起上訴後10日內向本院補提理
由書狀（均須按他造當事人之人數附繕本）「切勿逕送上級法院
                              書記官  賀燕花
中    華    民    國    95    年    6    月    16    日
附錄本案論罪科刑法條全文
中華民國刑法第277條第1項：
傷害人之身體或健康者，處 3 年以下有期徒刑、拘役或 1 千元
以下罰金。


司法院資訊處製作；財團法人民間司法改革基金會備份。
